臺灣高等法院民事判決　　　　　　　　　　 94年度上字第5號
　上　訴　人　裕高建設股份有限公司
兼法定代理人　甲○○
　上　訴　人　乙○○
　共　　　同
　訴訟代理人　許文彬律師
　複　代理人　周欣穎律師
　被　上訴人　聯邦商業銀行股份有限公司
　法定代理人　黃春鐘
　訴訟代理人　吳毓婷
上列當事人間分配表異議之訴等事件，上訴人對於中華民國93年
9月30日臺灣板橋地方法院92年度重訴字第480號第一審判決提起
上訴，經本院於94年4月27日言詞辯論終結，判決如下：
    主      文
上訴駁回。
第二審訴訟費用由上訴人負擔。
    事實及理由
一、被上訴人主張：上訴人甲○○為坐落台北縣蘆洲市○○段七
    四四地號土地之分別共有人，應有部分萬分之七一一二，上
    訴人裕高建設股份有限公司（下稱裕高公司）為門牌號碼蘆
    洲市○○街二六一之一號等四十八戶房屋（如原判決附表所
    示）所有權人，上訴人甲○○及裕高公司提供上開房地為被
    上訴人設定第一順位抵押權新台幣（下同）一億八千零七十
    一萬元，嗣為上訴人乙○○設定第二順位最高限額抵押權三
    千六百萬元，惟上訴人甲○○及裕高公司因積欠被上訴人一
    億七千八百三十二萬八千七百十三元，屆期未為清償，被上
    訴人乃持原法院九十年拍字第一九三四號拍賣抵押物裁定聲
    請強制執行，經原法院九十一年度執字第一五四八號強制執
    行事件受理在案。查上訴人乙○○與甲○○及裕高公司間，
    均無任何消費借貸關係存在，乙○○亦未向原法院民事執行
    處聲明參與分配，執行處僅依土地及建物登記謄本所載之擔
    保債權額，即將拍賣所得價金第一順位分配後餘額二千二百
    九十二萬五千七百九十元分配予上訴人乙○○，另列執行費
    用二十五萬二千元，而被上訴人已提普通執行名義聲明參與
    分配，原法院執行處誤將第一順位分配後餘額分配給上訴人
    乙○○，已侵害被上訴人之權益。又系爭十四個停車位於八
    十九年十一月三十日始移轉於系爭一八八二二號建物之共同
    使用部分即一八八三九號建號，為抵押權設定後，抵押人就
    抵押物所另行取得之應有部分，執行法院雖將上開一八八二
    二建號之共同使用部分即一八八三九號建物，併予查封拍賣
    ，惟系爭十四個停車位具有構造上、使用上及交易上之獨立
    性，顯非抵押權所擔保之範圍，故上訴人乙○○就系爭十四
    個停車位所賣得之八百四十萬元價金部分，並無優先受償權
    ，而乙○○亦未以其他普通債權聲明參與分配，依強制執行
    法第三十二條第二項規定，執行法院將系爭十四個停車位所
    賣得之八百四十萬元分配予上訴人乙○○，於法自有未合。
    為此，請求確認上訴人乙○○與甲○○及裕高公司間就上開
    房地所設定之第二順位最高限額抵押權之抵押債權不存在，
    及執行法院於九十二年八月十一日作成之分配表，就上訴人
    乙○○所分配二千二百九十二萬五千七百九十元之債權額及
    其執行費用二十五萬二千元，應予剔除等語。
二、上訴人乙○○、裕高公司、甲○○等三人（下稱上訴人等）
    則以：上訴人裕高公司及甲○○於八十九年九月二十一日共
    同將渠等名下之上開房地設定第二順位最高限額抵押權三千
    六百萬元予上訴人乙○○，上訴人乙○○則於八十九年十二
    月二十一日借予上訴人裕高公司一千一百萬元，九十年一月
    十六日借予四十萬元，同年二月十七日借予四百九十四萬七
    千七百二十八元，同年四月一日借予一百八十萬元，同年十
    月二十日借予一百五十萬元，同年十一月十五日借予一百八
    十萬元，同年十二月二十日借予一百五十萬元，合計乙○○
    對於裕高公司有二千二百九十四萬七千七百二十八元之借款
    債權存在。又上訴人乙○○於九十年一月十一日、同年二月
    二十三日分別借予甲○○四百七十萬元、二百萬元。另於八
    十九年間，甲○○開立五百萬元支票給陳金海以清償工程款
    ，該支票到期，甲○○無力清償，乙○○乃於九十年二月二
    十一日將名下所有台北縣八里鄉○○路○段三七二號十四樓
    移轉登記予陳金海，並經陳金海指定將乙○○名下所有同段
    三五八號十四樓所有權移轉登記予鄭秋國，以清償甲○○所
    開支票票款，足見甲○○確實有欠乙○○款項。是以原審民
    事執行處以上開金額作成分配表分配予上訴人乙○○並無錯
    誤，被上訴人請求更正分配表，及確認上開第二順位最高限
    額抵押權之抵押債權不存在均為無理由等語。
三、原審判決原法院民事執行處九十一年度執字第一五四八號強
    制執行事件，於九十二年八月十一日作成之分配表，就上訴
    人乙○○所分配二千二百九十二萬五千七百九十元之債權額
    及其執行費用二十五萬二千元，應予更正為：分配金額一千
    八百十四萬七千七百二十八元，執行費用十二萬七千零三十
    四元；並確認上訴人乙○○就台北縣蘆洲市○○段七四四地
    號土地及地上建物（如原判決附表所示）於八十九年九月二
    十一日所設定最高限額抵押權之抵押債權於超過一千八百十
    四萬七千七百二十八元部分不存在，而駁回被上訴人其餘之
    請求。被上訴人就其敗訴部分，未聲明不服，此部分已告確
    定，上訴人就其敗訴部分，聲明不服，求為廢棄原判決不利
    於己部分，並駁回被上訴人在第一審之訴；被上訴人則求為
    駁回上訴。
四、按債權人或債務人對於分配表所載各債權人之債權或分配金
    額有不同意者，應於分配期日一日前，向執行法院提出書狀
    ，聲明異議；異議未終結者，為異議之債權人或債務人，得
    向執行法院對為反對陳述之債權人或債務人提起分配表異議
    之訴，強制執行法第三十九條第一項、第四十一條第一項前
    段分別定有明文。本件被上訴人持原法院九十年度拍字第一
    九三四號拍賣抵押物裁定，聲請就上訴人甲○○及裕高公司
    所有系爭房地為強制執行，經原法院九十一年度執字第一五
    四八號民事執行事件受理在案，經拍賣上開不動產，由被上
    訴人承受，所得金額共一億二千四百零五萬元，上訴人乙○
    ○為第二順位抵押權，未陳報債權，由民事執行處依照土地
    登記謄本所載抵押債權額作成分配表，將拍賣所得價金中之
    二千二百九十二萬五千七百九十元分配予上訴人乙○○，另
    列執行費用二十五萬二千元，並訂於民國九十二年八月二十
    五日實行分配，被上訴人於九十二年八月二十日向原法院民
    事執行處聲明異議，並於九十二年九月二日提起本件訴訟等
    情，業經原審調取上開民事執行卷宗核閱屬實，合先敘明。
五、被上訴人主張：系爭十四個停車位於八十九年十一月三十日
    始移轉於系爭一八八二二號建物之共同使用部分即一八八三
    九號建號，為抵押權設定後，抵押人就抵押物所另行取得之
    應有部分，執行法院雖將上開一八八二二建號之共同使用部
    分即一八八三九號建物，併予查封拍賣，惟系爭十四個停車
    位具有構造上、使用上及交易上之獨立性，顯非抵押權所擔
    保之範圍，故上訴人乙○○就系爭十四個停車位所賣得之八
    百四十萬元價金部分，並無優先受償權；而乙○○亦未以其
    他普通債權聲明參與分配，依強制執行法第三十二條第二項
    規定，執行法院將系爭十四個停車位所賣得之八百四十萬元
    分配予上訴人乙○○，於法自有未合等語。上訴人則辯稱：
    系爭十四個車位係附屬於區分所有建物，欠缺獨立性，亦為
    抵押權擔保範圍等語。經查專有部分不得與其所屬建築物共
    有部分之應有部分及其基地所有權或地上權之應有部分分離
    而為移轉或設定負擔，公寓大廈管理條例第四條第二項定有
    明文。最高法院八十五年台上字第五六九號判決意旨亦謂：
    「按區分所有建物之共同使用部分，性質上屬共有，且附屬
    於區分所有建物，共有人將各相關區分所有專有部分之建物
    移轉時，依土地登記規則第七十二條第二款（按修正後為第
    八十條）規定，其共同使用部分之所有權亦隨之移轉與同一
    人，各共有人對於該共同使用部分之設施雖可依其共有部分
    之經濟目的，加以使用或約定分管，但使用權為所有權之積
    極權能之一，不得與其所有權分離而單獨為買賣標的。又地
    下室停車位共同使用部分，與建物專有部分具有密切不可分
    之主從關係，建物專有部分所有人不得將共同使用部分之車
    位使用權單獨出售他人，或保留車位使用權而將建物專有部
    分出售他人」，可見停車位並無使用獨立性，應為抵押權效
    力所及，故而原法院民事執行處將停車位一併拍賣，所得價
    金由抵押權人優先受償，於法並無不合。
六、次查分配表異議之訴，係以被告受分配之債權不存在為原因
    ，依舉證責任分配之原則，應由被告就其債權存在之事實，
    負舉證之責任。又其受分配之債權如係本於消費借貸而發生
    ，則因消費借貸契約為要物契約，故應由貸與人即上訴人就
    「交付金錢」之事實負舉證之責（最高法院六十九年台上字
    第三五四六號判例參照）。本件被上訴人提起分配表異議之
    訴，主張上訴人乙○○對於上訴人鄭國銓、裕高公司並無分
    配表所載之抵押債權存在，上訴人乙○○主張其對上訴人鄭
    國銓、裕高公司有借款債權存在，自應由上訴人乙○○就此
    事實負舉證責任。經查：上訴人乙○○主張先後於八十九年
    十二月二十一日借予上訴人裕高公司一千一百萬元，九十年
    一月十六日借予四十萬元，同年二月十七日借予四百九十四
    萬七千七百二十八元，同年四月一日借予一百八十萬元，同
    年十月二十日借予一百五十萬元，同年十一月十五日借予一
    百八十萬元，同年十二月二十日借予一百五十萬元，合計借
    予裕高公司二千二百九十四萬七千七百二十八元，另於九十
    年一月十一日、同年二月二十三日分別借款四百七十萬元、
    二百萬元予甲○○，並於八十九年間以移轉不動產所有權之
    方式代償甲○○之支票債務五百萬元，該五百萬元亦屬甲○
    ○向乙○○借貸，關於裕高公司之借款，其中八十九年十二
    月二十一日一千一百萬元；九十年一月十六日四十萬元；九
    十年二月十七日四百九十四萬七千七百二十八元；九十年四
    月一日一百八十萬元部分 (合計為一千八百十四萬七千七百
    二十八元），業經原審認定上訴人乙○○與裕高公司間確有
    借貸關係存在，而為被上訴人敗訴之判決，被上訴人對此亦
    未聲明不服，此部分已告確定，故本院就此不再論述，僅就
    乙○○與裕高公司間九十年十月二十日一百五十萬元，同年
    十一月十五日一百八十萬元，同年十二月二十日一百五十萬
    元及乙○○與甲○○借款部分加以審究，爰分論如次：
(一)、九十年十月二十日一百五十萬元：
    上訴人乙○○固提出裕高公司出具之收據及日記帳為證，惟
    觀諸日記帳係記載「九十年十月二十二日股東往來還股東甲
    ○○一百五十萬元，民間借款乙○○一百五十萬元」，據會
    計謝麗玉證稱：伊係憑上訴人甲○○交付之收據記帳，伊並
    未看見上訴人乙○○交付借款云云，而乙○○亦不能舉證證
    明其有將借款交付裕高公司之事實，是此部分之證據尚不足
    以證明上訴人乙○○有交付借款之事實。
(二)、九十年十一月十五日一百八十萬元：
    此固據上訴人乙○○提出裕高公司出具之收據及日記帳為證
    ，惟觀諸日記帳係記載「九十年十一月十六日股東往來還股
    東甲○○一百八十萬元，民間借款乙○○一百八十萬元」，
    據會計謝麗玉證稱：伊係憑上訴人甲○○交付之收據記帳，
    伊並未看見上訴人乙○○交付借款，是此部分之證據尚不足
    以證明上訴人乙○○有交付借款之事實。
(三)、九十年十二月二十日一百五十萬元：
    此固據上訴人乙○○提出裕高公司出具之收據及日記帳為證
    ，惟觀諸日記帳係記載「九十年十二月二十日股東往來還股
    東甲○○一百五十萬元，民間借款乙○○一百五十萬元」，
    據會計謝麗玉證稱：伊係憑上訴人甲○○交付之收據記帳，
    伊並未看見上訴人乙○○交付借款，是此部分之證據尚不足
    以證明上訴人乙○○有交付借款之事實。
(四)、就上訴人乙○○主張其借款予上訴人甲○○部分：
  　上訴人乙○○主張：伊在合作金庫 0000000000000帳戶之存
    款，於九十年一月十一日、同年二月二十三日分別轉帳支出
    四百七十萬元、二百萬元匯入甲○○在合作金庫0000000000
    000 帳戶，上訴人乙○○確曾借錢給甲○○。又於八十九年
    間，甲○○開立五百萬元支票給陳金海以清償工程款，豈料
    支票到期，甲○○無力清償，乃緊急向乙○○週轉，乙○○
    乃與陳金海協商，於九十年二月二十一日將名下所有台北縣
    八里鄉○○路○段三七二號十四樓移轉登記予陳金海，並經
    陳金海指定將乙○○名下所有同段三五八號十四樓所有權移
    轉登記予鄭秋國，以清償甲○○所開支票票款，乙○○以前
    揭房屋過戶給陳金海、鄭秋國，替甲○○清償票款，足見甲
    ○○確實有欠乙○○款項等語。經查上訴人乙○○提出其合
    作金庫 0000000000000帳戶存摺，固能證明其有匯款四百七
    十萬元、二百萬元至上訴人甲○○之帳戶，惟匯款之原因甚
    多，舉凡投資、贈與、信託、合夥、借款等均有可能，自不
    能僅憑有匯款之事實，即遽予認定係借款，況甲○○與乙○
    ○係屬夫妻關係，甲○○曾於八十九年間將坐落宜蘭市○○
    段０二六六之四等二十六筆土地贈與乙○○，此有土地登記
    謄本在卷為憑，則甲○○既能將價值不貲之土地贈與乙○○
    ，若謂乙○○匯款予甲○○即解之為消費借貸，似違夫妻情
    義，顯然不盡合理，此外，上訴人乙○○復未能舉證其與上
    訴人甲○○間有借款之合意，是此部分不能認為係借款。至
    於上訴人乙○○主張其將名下房屋移轉登記予訴外人陳金海
    、鄭秋國，以代為清償上訴人甲○○欠訴外人陳金海之工程
    款乙節，參諸台北縣淡水地政事務所土地異動資料所示（見
    原審卷一第一七三頁），移轉登記之原因為買賣，此與上訴
    人乙○○所稱係要抵償工程款已有不符，且上訴人乙○○同
    意以其房屋為上訴人甲○○抵債之原因有許多，亦不能遽予
    認定有借款之事實，是上訴人乙○○主張其與上訴人甲○○
    之消費借貸關係，尚屬不能證明。
七、綜上所述，上訴人乙○○除有借款一千八百十四萬七千七百
    二十八元予裕高公司外，其餘主張另於前開時間借款予裕高
    公司及甲○○，均不足取，原審判決確認乙○○就原判決附
    表所示不動產所設定最高限額抵押權之抵押債權於超過一千
    八百十四萬七千七百二十八元部分不存在，並將該不存在之
    債權自分配表內剔除，更正為如原判決主文第一項所示，核
    無不合，上訴人上訴論旨指摘原判決不當，求予廢棄改判，
    為無理由，應駁回其上訴。
八、本件事證已臻明確，兩造其餘主張陳述及所提之證據，均毋
    庸再予審酌，又上訴人請求傳訊乙○○、甲○○二人，證明
    渠等夫妻間有言詞上互相表示借貸關係意思一致之情形，因
    渠等二人均屬本件之當事人，且歷次書狀均已陳明渠等間有
    借貸關係存在，渠等二人到庭作證，無非就以前之主張重複
    陳述，顯無必要，附此敘明。
九、結論：本件上訴為無理由，依法判決如主文。
中　　華　　民　　國　　94　　年　　5 　　月　　11　　日
                  民事第十三庭審判長法  官  張宗權
                                    法　官　陳忠行
                                    法　官　陳永昌
正本係照原本作成。
如不服本判決，應於收受送達後20日內向本院提出上訴書狀，其
未表明上訴理由者，應於提出上訴後20日內向本院補提理由書狀
（均須按他造當事人之人數附繕本）上訴時應提出委任律師或具
有律師資格之人之委任狀；委任有律師資格者，另應附具律師資
格證書及釋明委任人與受任人有民事訴訟法第466條之一第一項
但書或第二項（詳附註）所定關係之釋明文書影本。
中　　華　　民　　國　　94　　年　　5 　　月　　12　　日
                                    書記官  劉美垣
附註：
民事訴訟法第四百六十六條之一（第一項、第二項）：
對於第二審判決上訴，上訴人應委任律師為訴訟代理人。但上訴
人或其他法定代理人具有律師資格者，不在此限。
上訴人之配偶、三親等內之血親、二親等內之姻親，或上訴人為
法人、中央或地方機關時，其所屬專任人員具有律師資格並經法
院認為適當者，亦得為第三審訴訟代理人。
